【裁判字號】    97,訴,3609
【裁判日期】    971205
【裁判案由】    稅捐稽徵法等
【裁判全文】
臺灣板橋地方法院刑事判決              97年度訴字第3609號
聲  請  人  臺灣板橋地方法院檢察署檢察官
被      告  乙○○
            甲○○
上列被告因偽造文書案件，經檢察官聲請簡易判決處刑（九十六
年度偵字第二一四三九號）及移送併案審判（九十七年度偵續字
第一一一號），本院改依通常審判程序審理，茲判決如下：
    主  文
乙○○、甲○○共同行使從事業務之人，明知為不實之事項，而
登載於其業務上作成之文書，足以生損害於公眾，均處拘役伍拾
日，如易科罰金，均以銀元參佰元折算壹日；均減為拘役貳拾伍
日，如易科罰金，均以銀元參佰元折算壹日。
    事  實
一、乙○○與丙○○、蔡文山、范孫麗共同設立洞庭科技股份有
    限公司（嗣更名為懋鎧科技股份有限公司，下稱懋鎧公司）
    ，經營電信器材批發業等項目，乙○○任董事長，於懋鎧公
    司經營之初亦兼總經理之職務，並聘請甲○○擔任經理兼行
    財務、會計等職，其二人均以製作各類所得扣繳暨免扣繳憑
    單（下稱扣繳憑單）為附隨業務，皆為從事業務之人。乙○○、甲○○為減少公司費用之支出以強化信用評估俾利爭取
    銀行融資，乃基於業務上登載不實文書之共同犯意聯絡，明
    知乙○○、甲○○於民國九十四年一月至十二月之九十四年
    度期間內所實際領得懋鎧公司給付之薪資分別為新臺幣（下
    同）六十萬元及二十六萬元，竟於九十五年一月底前之九十
    五年間某日，推由甲○○指示不知情之會計師在其等職務上
    製作之扣繳憑單上，接續填寫乙○○、甲○○二人於九十四
    年度僅支領薪資均為十五萬元之不實內容，並持向財政部臺
    灣省北區國稅局臺北縣分局申報懋鎧公司扣繳金額（起訴書
    誤植為申報薪資所得額，應予更正）而行使之，足以生損害
    於稅捐稽徵機關對於稅捐稽徵核課之正確性。
二、案經丙○○、蔡文山、范孫麗告發後由臺灣板橋地方法院檢
    察署檢察官偵查起訴。
    理  由
一、犯罪事實之認定：
  (一)查被告乙○○與丙○○、蔡文山、范孫麗共同設立原名為洞
    庭科技股份有限公司之懋鎧公司，經營電信器材批發業等項
    目，被告乙○○任董事長，於懋鎧公司經營之初亦兼行總經
    理之職務，並聘請被告甲○○擔任經理兼財務、會計等職，
    其二人均以製作各類所得扣繳暨免扣繳憑單（下稱扣繳憑單
    ）為附隨業務，皆為從事業務之人；而被告乙○○、甲○○
    於九十四年一月至十二月之九十四年度期間內所實際領得懋
    鎧公司給付之薪資分別為六十萬元及二十六萬元，卻由被告
    甲○○指示不知情之會計師在職務上製作之扣繳憑單上，填
    寫乙○○、甲○○於九十四年度僅支領薪資各為十五萬元等
    事實，並持向財政部臺灣省北區國稅局臺北縣分局申報懋鎧
    公司扣繳金額而行使之，上開情事業據被告乙○○、甲○○
    於本院審理中均為坦認不諱，核與告發人丙○○（即懋鎧公
    司總經理）、蔡文山（即懋鎧公司監察人）於偵查中之供述
    大抵合致，復有卷附洞庭科技股份有限公司九十四年度第一
    次股東會會議紀錄、股東名冊、九十四年度第一次董事會會
    議紀錄、財政部臺灣省北區國稅局九十六年二月十四日北區
    國稅北縣二字第○九六一○○三四三三號函附由懋鎧公司出
    具乙○○、甲○○之九十四年度扣繳憑單各乙紙、被告二人
    所提出之第一商業銀行存摺影本兩份、第一商業銀行劍潭分
    行九十七年五月二十一日一劍潭字第十五號函附乙○○帳號
    000000000000號帳戶交易往來明細表乙份、第
    一商業銀行鶯歌分行九十七年五月十六日一鶯歌字第八六號
    函附甲○○帳號00000000000號帳戶交易明細表
    乙份、懋鎧公司轉帳傳票七份、第一商業銀行存款存根聯十
    份可為佐據，此部分事實足為認定。
  (二)雖被告乙○○辯稱自己僅負責技術部門，相關財務會計事項
    均由甲○○及丙○○負責，對於會計事項之處理均尊重甲○○及丙○○之決定云云；另被告甲○○亦辯稱於上開扣繳憑
    單減列薪資所得僅係遞延公司費用，於九十五年公司欲行解
    散時亦已如數申報，並非意在逃漏稅捐或造成任何損害云云
    。惟查：甲○○係為減少懋鎧公司費用之支出以強化信用評
    估俾利爭取銀行融資，乃於製作上開扣繳憑單時未全數填具
    ，未填載之金額則預計於九十五年度再行申報，且此項決定
    係先與丙○○達成共識，並於事前即告知被告乙○○，被告
    乙○○亦表示尊重其決定而為同意等情，業據被告乙○○、
    甲○○於本院準備程序及審理中均供承一致無訛，足認被告
    二人就前揭製作內容不實扣繳憑單之行為，確具意思聯絡與
    行為分擔。而被告二人此項行為縱經公司其他人員同意，或
    其目的僅在遞延費用而預計在次年度申報其餘金額，亦均不
    影響該二紙扣繳憑單記載不實之客觀事實，亦不因而卸免其
    責；而此等記載不實之情形，客觀上並足致稅捐稽關於認定
    懋鎧公司及被告二人所得稅時產生錯誤之風險，足以生損害
    於稅捐稽徵機關對於稅捐稽徵核課之正確性。
  (三)再者被告二人雖無法明確說明製作上開內容不實扣繳憑單之
    確實行為時間，惟按「第八十八條各類所得稅款之扣繳義務
    人，應於每月十日前將上一月內所扣稅款向國庫繳清，並於
    每年一月底前將上一年內扣繳各納稅義務人之稅款數額，開
    具扣繳憑單，彙報該管稽徵機關查核；並應於二月十日前將
    扣繳憑單填發納稅義務人。但營利事業有解散、廢止、合併
    或轉讓，或機關、團體裁撤、變更時，扣繳義務人應隨時就
    已扣繳稅款數額，填發扣繳憑單，並於十日內向該管稽徵機
    關辦理申報。」，所得稅法第九十二條第一項規定甚明。是
    在別無特定情形下，堪認被告二人當係依上述法律之時限規
    定製作扣繳憑單。從而被告二人係於九十五年一月底前之九
    十五年間某日，推由甲○○製作上開扣繳憑單並提出申報扣
    繳金額之事實，應可認定。
  (四)又公訴人雖認被告乙○○於九十四年度自懋鎧公司領得之薪
    資金額為九十萬元，被告甲○○為四十萬元，竟於上開扣繳
    憑單虛偽填載乙○○九十四年度僅支領六十萬元，甲○○僅
    支領十五萬元云云。惟查：被告甲○○經時任董事長兼行總
    經理職務之被告乙○○同意後，在職務上製作之扣繳憑單上
    填寫乙○○、甲○○於九十四年度僅支領薪資各為十五萬元
    ，此有財政部臺灣省北區國稅局九十六年二月十四日北區國
    稅北縣二字第○九六一○○三四三三號函附由懋鎧公司出具
    乙○○、甲○○之九十四年度扣繳憑單各乙紙可稽，是公訴
    人指被告二人所製作乙○○九十四年度扣繳憑單金額為「六
    十萬元」乙節，顯與卷存事證不符而有所誤，應依上開扣繳
    憑單資為事實認定之基礎。再按所得稅法第八十八條第一項
    所稱「給付時」，係指實際給付、轉帳給付或匯撥給付之時
    ，所得稅法施行細則第八十二條定有明文。而由於個人綜合
    所得稅係採現金收付制，如扣繳義務人九十四年十二月帳載
    應付薪資於九十五年一月三日方轉帳至納稅義務人銀行帳戶
    ，依上開規定所得年度應為九十五年度，財政部臺灣省北區
    國稅局松山分局財北國稅松山綜所字第○九七○○一二三四
    八號函亦解釋甚明。本件公訴人認被告乙○○於九十四年度
    自懋鎧公司領得之薪資金額為九十萬元，被告甲○○則為四
    十萬元，無非係以告發人丙○○之指訴，及所提出之轉帳傳
    票及第一商業銀行存款存根聯等為其依據。訊之被告二人則
    均辯稱受領薪資均由懋鎧公司匯款至其等設於第一商業銀行
    之帳戶，九十四年間被告乙○○所列薪資雖為九十萬元，然
    至九十四年十二月三十一日為止實際僅受領其中六十萬元，
    餘三十萬元則係於九十五年始行入帳；而被告甲○○九十四
    年間薪資雖應為四十萬元，然至九十四年十二月三十一日為
    止實際僅受領其中二十六萬元，餘十四萬元則係於九十五年
    始行入帳等語。經查：關於被告乙○○、甲○○於九十四年
    十一月、十二月應領薪資金額分別為九十萬元及四十萬元之
    事實，固經告發人於偵查中提出歷次轉帳傳票為據，然就實
    際匯款支付之情形，則僅提出其中部分之第一商業銀行存款
    存根聯而未全數提出，則懋鎧公司是否確於九十四年十二月
    三十一日前即已如數支付上開應付薪資，尚難得其證明。而
    依被告二人所提出之第一商業銀行存摺影本兩份，及本院依
    職權函查第一商業銀行劍潭分行九十七年五月二十一日一劍
    潭字第十五號函附乙○○帳號000000000000號
    帳戶交易往來明細表乙份、第一商業銀行鶯歌分行九十七年
    五月十六日一鶯歌字第八六號函附甲○○帳號000000
    00000號帳戶交易明細表乙份等所示，懋鎧公司（含未
    更名前之洞庭公司）於九十四年十二月三十一日之前匯入被
    告乙○○、甲○○帳戶之金額合計分別為六十萬元及二十六
    萬元，核與被告二人所為辯解相符，故被告二人於九十四年
    度實際受領之薪資金額分別應為六十萬元及二十六萬元乙節
    ，應堪認定。則依上開說明，被告於製作九十四年度扣繳憑
    單時，自應以當年度實際受領之金額及六十萬與二十六萬元
    填載之，而非九十萬元與四十萬元。
  (五)綜上所述，本件事證已臻明確，被告二人如事實欄所載之犯
    行事證明確，應予依法論科。
二、論罪科刑之法律適用：
  (一)按被告行為後，刑法及其施行法於九十四年一月七日修正，
    並自九十五年七月一日施行，另罰金罰鍰提高標準條例第二
    條之規定配合刑法修正同時刪除。依修正後刑法第二條第一
    項之規定：「行為後法律有變更者，適用行為時之法律。但
    行為後之法律有利於行為人者，適用最有利於行為人之法律
    。」。上開刑法、刑法施行法等相關法律之修正雖非個別刑
    罰處罰規定或構成要件之變更，然已足為影響行為之可罰性
    範圍及其法律效果之法律修正而言，而屬刑法第二條第一項
    所定之法律變更，自應就罪刑有關之共犯、未遂犯、連續犯
    、牽連犯、結合犯、以及累犯加重、自首減輕、暨其他法定
    加減原因、與加減例等一切情形，綜其全部之結果，而為比
    較，再適用有利於行為人之法律處斷，且應就罪刑有關之一
    切情形，比較其全部之結果，而為整個之適用，不能割裂而
    分別適用有利益之條文（最高法院二十四年上字第四六三四
    號、二十七年上字第二六一五號判例與九十五年第八次刑事
    庭會議決議意旨參照）。而易科罰金之折算標準、易服勞役
    之折算標準及期限涉及裁量權之行使，係屬科刑規範事項，
    其折算標準於裁判時並應於主文內諭知，與一般純屬執行之
    程序有別，是如新舊法對易科罰金之折算標準、易服勞役之
    折算標準及期限各有不同時，自應依上開規定，比較適用最
    有利於行為人之法律。但此之所謂不能割裂適用，係指與罪
    刑有關之本刑而言，不包括易刑處分，事關刑罰執行之易刑
    處分仍應分別適用最有利於行為人之法律；易言之，倘所處
    之主刑同時有徒刑、拘役易科罰金、罰金易服勞役之情形時
    ，關於易科罰金、易服勞役部分應分別為新舊法有利不利之
    比較，依刑法第二條第一項從舊從輕原則定其易刑之折算標
    準。是本件自應就被告適用修正前後相關規定法律效果綜合
    比較後，分就其罪刑及易刑處分依上開規定適用法律，茲比
    較說明如下：
    1.核被告乙○○、甲○○所為，均係犯刑法第二百十六條、
      第二百十五條之行使業務登載不實文書罪。其業務登載不
      實之低度行為為行使之高度行為所吸收，不另論罪。被告
      二人就上開犯罪有犯意聯絡及行為分擔，為共同正犯。被
      告利用不知情之會計師製作其等職務上製作之扣繳憑單並
      提出行使而為上開犯罪行為，為間接正犯。
    2.而依刑法及其施行法於九十五年七月一日修正施行，及罰
      金罰鍰提高標準條例第二條之規定配合刑法修正同時刪除
      之相關規定，被告二人所涉刑法第二百十六條、第二百十
      五條之論罪條文之構成要件與法定刑本身固無修改；惟其
      中罰金刑部分，其最高額原依罰金罰鍰提高標準條例第一
      條前段之規定提高，修正後罰金罰鍰提高標準條例第一條
      前段停止適用，並增訂刑法施行法第一條之一，將上開罰
      金刑之貨幣單位改為新臺幣，並提高為三十倍，以此計算
      其金額與修正前之金額相同，是罰金刑之最高額部分亦無
      實質變動；然罰金刑之最低額因刑法第三十三條第五款之
      修正，由原先經罰金罰鍰提高標準條例提高後之銀元十元
      （合新臺幣三十元），再提高為新臺幣一千元，自以修正
      前之規定較輕。又刑法第二十八條關於共同正犯之規定雖
      有變更，將陰謀犯、預備犯等尚未至實行階段之行為排除
      適用，惟此就本件已著手實行之犯罪形態並無影響。是就
      上開本件所涉各法律適用項目綜合比較結果，修法後之規
      定並無有利於行為人之情形，應依刑法第二條第一項前段
      之規定，適用被告二人行為時即刑法及其施行法於九十五
      年七月一日修正施行前之規定，其適用內容如前二(一)1.所
      述。
  (二)本院審酌被告二人均無犯罪前科（參卷附臺灣高等法院被告
    前案紀錄表），並有正當職業，素行良好，本案犯行係出於
    藉此爭取銀行融資而非逃漏稅捐，動機尚非惡劣，所漏載之
    金額非鉅，復未實際持以逃漏稅捐，所造成之危害仍微，且
    於審理中就事實部分均能坦承，態度尚佳等一切情狀，分別
    量處如主文所示之刑，以資懲儆。又易科罰金之標準依修正
    前第四十一條第一項前段及修正前罰金罰鍰提高標準條例第
    二條之規定，係以銀元一百元、二百元及三百元（即新臺幣
    三百元、六百元及九百元）折算乙日，修法後罰金罰鍰提高
    標準條例第二條刪除，並修正刑法第四十一條第一項前段之
    折算標準為新臺幣一千元、二千元及三千元，則修法後得以
    罰金易科之折算標準既為提高，較之修法前之規定自無有利
    於行為人之情形，應依刑法第二條第一項前段之規定，就
    本件適用修正前刑法第四十一條第一項前段之規定，諭知易
    科罰金之折算標準。再者被告二人本件犯罪在九十六年四月
    二十四日以前，復無中華民國九十六年罪犯減刑條例所列不
    予減刑之情形，應依同條例第二條第一項第三款之規定，就
    所受宣示之拘役減其刑期二分之一。至減刑後易科罰金之折
    算標準，仍應依原宣示之折算標準而無庸另定，併此敘明。
三、不另為無罪諭知部分：
  (一)公訴意旨尚以：被告二人虛偽填寫上開九十四年度扣繳憑單
    後，並持向財政部臺灣省北區國稅局臺北縣分局申報扣繳金
    額而行使之，被告乙○○更據以向財政部臺北巿國稅局松山
    分局申報個人綜合所得稅，致被告乙○○逃漏九十四年度個
    人綜合所得稅稅額三萬零一百六十三元、被告甲○○則逃漏
    五萬四千七百三十四元，足以生損害於稅捐稽徵機關對於稅
    捐稽徵核課之正確性，因認被告二人就此申報及逃漏個人所
    得稅亦涉犯刑法第二百十六條、第二百十五條之行使業務登
    載不實文書罪嫌及稅捐稽徵法第四十一條之納稅義務人以不
    正當方法逃漏稅捐罪嫌。
  (二)按犯罪事實應依證據認定之，無證據不得認定犯罪事實，刑
    事訴訟法第一百五十四條第二項定有明文。又認定犯罪事實
    所憑之證據，雖不以直接證據為限，間接證據亦包括在內，
    然而無論直接或間接證據，其為訴訟上之證明，須於通常一
    般之人均不致有所懷疑，而得確信其為真實之程度者，始得
    據為有罪之認定，倘其證明尚未達到此一程度，而有合理之
    懷疑存在時，事實審法院在心證上無從為有罪之確信，自應
    為無罪之判決，最高法院七十六年度台上字第四九八六號判
    例意旨闡示甚明。再按科刑判決所認定之事實，與所採之證
    據，不相適合，即屬證據上理由矛盾，其判決當然為違背法
    令；刑事訴訟法上所謂認定犯罪事實之證據，係指足以證明
    被告確有犯罪行為之積極證據而言，該項證據必須適合於被
    告犯罪事實之認定，始得採為斷罪之資料，最高法院亦著有
    六十九年度臺上字第四九一三號判例可循。
  (三)公訴人認被告二人尚涉上開犯嫌，無非係以財政部臺灣省北
    區國稅局臺北縣分局九十六年二月十四日北區國稅北縣二字
    第○九六一○○三四三三號函附之扣繳憑單二份、同局九十
    六年九月五日北區國稅北縣二字第○九六一○三九四六○號
    函暨所附應納稅額計算書乙件、財政部臺北巿國稅局松山分
    局九十六年九月十九日財北國稅松山綜所字第○九六○○二
    六二○五號函暨所附申報書影本二紙，為其論據。訊之被告
    二人堅詞否認上開犯行，被告乙○○辯稱伊於申報九十四年
    度個人綜合所得稅時，就自懋鎧公司取得之薪資收入申報為
    六十萬元，並無匿報之情形等語；另被告甲○○則辯陳伊並
    未申報九十四年度個人綜合所得稅，而無逃漏稅捐之情形等
    語。
  (四)經查：偵查卷附財政部臺灣省北區國稅局臺北縣分局九十六
    年二月十四日北區國稅北縣二字第○九六一○○三四三三號
    函附之扣繳憑單二份，僅在說明懋鎧公司確有申報前揭兩紙
    內容不實扣繳憑單之扣繳金額，尚不能證明被告二人憑以申
    報所得稅據為逃漏稅捐之情事。又偵查卷附財政部臺灣省北
    區國稅局臺北縣分局九十六年九月五日北區國稅北縣二字第
    ○九六一○三九四六○號函暨所附應納稅額計算書乙件，及
    財政部臺北巿國稅局松山分局九十六年九月十九日財北國稅
    松山綜所字第○九六○○二六二○五號函暨所附申報書影本
    二紙，核其內容均僅在回覆檢察官所詢如被告乙○○、甲○○二人九十四年度受領懋鎧公司薪資九十萬與六十萬元，其
    二人逃漏稅捐若干之問題回覆，自亦不足以證明被告二人確
    有逃漏稅捐之行為。是公訴人依憑上開稅捐機關函覆內容資
    為被告二人逃漏稅捐之事證，容有證據方法與待證事實不相
    適合之誤。而被告乙○○係於九十六年一月十七日始逾期申
    報九十四年度個人綜合所得稅（原應於九十五年五月一日至
    同年月三十一日期間內申報），其薪資所得細項就自懋鎧公
    司受領所得之部分申報為四十五萬元及十五萬元，合計為六
    十萬元，並無短漏報及逃漏綜合所得稅之情事，此有財政部
    臺北巿國稅局松山分局九十七年五月二十一日財北國稅松山
    綜所字第○九七○○一二三四八號函暨所附乙○○九十四年
    度綜合所得稅結算申報書及綜合所得稅核定通知書各乙份在
    卷可稽。又被告甲○○並未申報九十四年度個人綜合所得稅
    ，經財政部北區國稅局臺北縣分局核定結果，其九十四年度
    自懋鎧公司受領薪資所得為十五萬元及十一萬元，合計為二
    十六萬元，此亦有該局九十七年五月二十一日北區國稅北縣
    二字第○九七一○二五六八一號函及所附綜合所得稅核定通
    知書及處分書（就被告甲○○未依法申報九十四年度綜合所
    得稅而處分罰鍰）存卷足據，核均與被告二人所辯相符，足
    認其二人確未藉由行使前揭登載不實之扣繳憑單而為逃漏所
    得稅之情形。此外復無其他積極事證可認被告二人確有此等
    犯行，依前開之說明，及「罪證有疑，利於被告」之證據法
    則，被告二人此部分之犯行尚屬不能證明，依法原應為無罪
    之諭知。然公訴人認此部分與前開論罪科刑之部分具牽連犯
    之裁判上一罪關係，爰不另為無罪諭知，併此敘明。
四、移送併辦應退由檢察官另行處理之部分：
  (一)臺灣板橋地方法院檢察署九十七年度偵續字第一一一號移送
    併案判意旨略以：被告乙○○、甲○○共同基於行使業務上
    登載不實文書之概括犯意聯絡，明知被告乙○○於九十四年
    下旬某日，係以九十七萬七千七百六十元購入之微生物菌種
    ，竟於九十四年十二月三十日，在臺北縣土城市○○路○段
    二七五巷三號一樓懋鎧公司內，在報關單據上虛偽填載金額
    為一百七十九萬九千五百四十九元，並持之向財政部關稅局
    行使，足生損害於財政部關稅局對於關稅稽徵之正確性等情
    ，因認被告二人就此亦涉犯刑法第二百十六條、第二百十五
    條之行使業務登載不實文書罪嫌，並與本案起訴之部分具連
    續犯之裁判上一罪關係，而為移送併案審判。
  (二)訊之被告二人固坦認確有上述移送情事，惟均辯稱此係因先
    前委託國外設計軟體部分所支付之美金八萬元費用無法取得
    憑證，乃藉提高報關單金額方式認列，以減少公司損失，且
    因此所應繳交之關稅亦為提高，對國家並無損失等語。經查
    被告二人此載不實金額報關單之行為，與本件經起訴填載不
    實內容扣繳憑單之行為係不同業務而分別起意為之，此經被
    告二人供承明確在卷（參本院九十七年十月九日準備程序筆
    錄第二頁），顯見移送併辦之行為與本件經起訴論科之行為
    並非基於單一之整體犯意而依其犯罪計劃賡續為之，而係分
    別萌生各別犯意所為，亦即被告二人就此二部分之行為於主
    觀上並不具概括犯意，核非修正前刑法第五十六條所定之連
    續犯，而無裁判上一罪關係，則移送併辦部分自非本件起訴
    效力所及，本院依法不得審究，應由檢察官另為適法之處理
    ，附此敘明。
據上論斷，應依刑事訴訟法第二百九十九條第一項前段，刑法第
二條第一項前段、第二十八條、第二百十五條、第二百十六條，
修正前刑法第四十一條第一項前段，罰金罰鍰提高標準條例第一
條前段，修正前罰金罰鍰提高標準條例第二條，中華民國九十六
年罪犯減刑條例第二條第一項第三款、第七條第一項、第二項，
判決如主文。
本案經檢察官陳伯均到庭執行職務。
中    華    民    國    97    年    12    月    5     日
                  刑事第十庭  審判長法  官  林海祥
                                    法  官  許炎灶
                                    法  官  楊博欽
以上正本證明與原本無異
如不服本判決應於送達後十日內向本院提出上訴狀
                                    書記官  呂妍旻
中    華    民    國    97    年    12    月    5     日
附錄本案論罪科刑法條全文：
中華民國刑法第二百十五條
  從事業務之人，明知為不實之事項，而登載於其業務上作成之
  文書，足以生損害於公眾或他人者，處三年以下有期徒刑、拘
  役或五百元以下罰金。
中華民國刑法第二百十六條
  行使第二百十條至第二百十五條之文書者，依偽造、變造文書
  或登載不實事項或使登載不實事項之規定處斷。


司法院資訊處製作；財團法人民間司法改革基金會備份。
